【裁判字號】    98,台上,1605
【裁判日期】    980326
【裁判案由】    殺人未遂等罪
【裁判全文】
最高法院刑事判決            九十八年度台上字第一六○五號
上  訴  人  甲○○
選任辯護人  何志揚律師
上列上訴人因殺人未遂等罪案件，不服台灣高等法院台中分院中
華民國九十五年七月十二日第二審判決（九十五年度上訴字第一
一七六號，起訴案號：台灣彰化地方法院檢察署九十四年度偵字
第七六四九號），提起上訴，本院判決如下：
    主  文
上訴駁回。
    理  由
按刑事訴訟法第三百七十七條規定，上訴於第三審法院，非以判
決違背法令為理由，不得為之。是提起第三審上訴，應以原判決
違背法令為理由，係屬法定要件。如果上訴理由書狀並未依據卷
內訴訟資料，具體指摘原判決不適用何種法則或如何適用不當，
或所指摘原判決違法情事，顯與法律規定得為第三審上訴理由之
違法情形，不相適合時，均應認其上訴為違背法律上之程式，予
以駁回。本件上訴人甲○○上訴意旨略稱：(一)、陳浚程在原審證
稱其與楊啟東理論時，謝振詩被楊啟東男孫壓住，其回車上拿鐵
棍先敲對方車子，再打壓制謝振詩的男子，上訴人說別再打了，
當時上訴人拿一長形物朝下，沒瞄準任何人，只朝地面而已等語
。倘若不虛，上訴人持槍槍口向下並無對準人，更要求楊庭師不
要再打謝振詩，即屬上訴人並無殺人故意之有利證據，且與莊雪
娥於警詢時、偵查中及第一審時證述：上訴人一下車就雙手持槍
在腹部，朝人方向採固定姿勢等情不符。原判決就此有利上訴人
之證據不予採納，亦未說明何以不採之理由，自有理由不備之違
法。(二)、依謝振詩、陳浚程在原審之證述，上訴人係基於女兒差
點遭楊庭師所駕駛之車輛撞傷，當場基於義憤返家取槍再回到現
場，眼見胞弟謝振詩遭楊庭師持拖把壓制毆打，始出於防衛胞弟
之生命、身體安全而欲持槍對空鳴槍，致擊傷第三人乙○○，何
以非屬基於義憤而殺人？何以楊庭師之行為非屬現在不法之侵害
而不能成立正當防衛？原審並未審酌，僅以因細故開槍打人非屬
正當防衛，有判決不適用法令及理由不備之違誤。又莊雪娥在第
一審證稱當時人很多，上訴人沒有針對特定人等語。則上訴人是
否有殺害楊庭師或殺人之意思，即屬有疑。莊雪娥雖同時證述上
訴人槍傷乙○○後，又要對其子開槍，其才去拉槍，然此乃乙○
○受傷後始發生之事實，不能據此判斷上訴人是否基於義憤殺人
，原審竟認與基於義憤而殺人之要件不合，亦有判決不備理由之
可議。(三)、上訴人當時持槍確係槍口朝地面，因見胞弟遭楊庭師
等人架住毆打，情況危及而欲朝空鳴槍示警，竟誤觸扳機而擊發
，射傷剛自屋內走出之乙○○，並無殺人之故意。楊庭師在第一
審證稱當時莊雪娥、楊松雄、乙○○、楊啟東都散開站在涼亭下
，楊庭師更與乙○○有五公尺之距離，上訴人亦距渠等四、五公
尺，既未將槍口瞄準任何人，如何能將槍口朝人方向？而乙○○
受傷部位非重大不治或難治之傷害，自難以其受有槍傷即認上訴
人有殺人之故意，原判決適用法律顯有違誤。(四)、上訴人在第一
審固供稱購買扣案空氣槍是用以打斑鳩及防禦小偷，然亦陳稱並
沒有去打過，故並未使用過該槍枝。則上訴人持有該槍與另涉殺
人未遂之時間密接，是否可認為持有該槍與殺人未遂無關？是否
有方法或結果關係，而應依牽連犯從一重之殺人未遂罪處斷？即
非無疑。原審就此未予詳查，竟引用第一審判決理由認屬數罪而
非裁判上一罪，自有判決不適用法令或適用不當之違法云云。
惟查：原判決引用第一審判決書記載之事實、證據及理由，認定
上訴人確有非法持有空氣長槍暨持以射殺乙○○未遂之犯行。因
而維持第一審論處上訴人未經許可，持有可發射金屬具有殺傷力
之空氣長槍；又殺人未遂等罪刑（前者處有期徒刑三年二月，併
科罰金新台幣八萬元；後者處有期徒刑五年六月）之判決，駁回
上訴人在第二審之上訴，已詳細說明其採證認事之理由。原判決
復就上訴人所辯其持空氣長槍擊發，係正當防衛、義憤殺人云云
，究如何之不足採信，亦在理由中具體敘明及指駁。所為論斷，
俱有卷證資料可資覆按。且查：以可發射金屬具有殺傷力之空氣
槍朝人射擊，足以殺人，乃具通常知識經驗之一般人所能知悉通
曉之公知事實，自亦為已有相當社會經驗之上訴人所能明確認識
，竟仍執持扣案空氣長槍朝楊庭師、楊松雄、莊雪娥、楊木枝、
乙○○及楊啟東等人站立方向射擊，使乙○○因而中槍並受有小
腸兩處破裂、脾臟受傷血流不止、胰臟尾部受傷、短胃血管即與
脾臟間之血管斷裂、腹壁穿刺傷等之傷害，其主觀上顯有使生死
亡結果之意欲，自具殺人之故意。而陳浚程在原審雖證稱上訴人
將所持空氣長槍槍口朝下，未對準任何人，但與乙○○腹部遭上
訴人擊發射中之客觀事實既屬不符，即非可據為有利上訴人之論
證，原判決縱未敘明不予採憑之理由，於判決仍不生任何影響，
自難執此指摘原判決違法。又茍無主管機關許可，一經持有可發
射金屬具有殺傷力之空氣槍，即構成犯罪，至該槍枝是否曾經持
有人使用，則非所問。而刑法修正施行前，持有槍彈後執以犯特
定之罪，如持有者原即意圖犯該罪而持有槍彈，則其持有槍彈之
行為與所犯該特定罪名間，應有方法結果之牽連關係；若持有者
原非為犯某特定之罪而持有槍彈，係事後另行起意始持該槍彈犯
罪，則其持有槍彈之行為與嗣後另行起意而執該槍彈所犯之罪，
即應依刑法第五十條規定併合處罰。第一審判決以上訴人坦承在
持槍射擊乙○○前三日購得上開空氣長槍，欲供作打鳥、防竊賊
所用，嗣於三日後因故與楊庭師發生衝突後，始返家持槍至楊啟
東住處開槍等情，據以判斷「被告（上訴人，下同）開始持有扣
案槍枝之原因，並非為殺害被害人乙○○，應係已非法持有槍、
彈後，另起意殺人未遂犯罪」、「被告所犯上開未經許可持有可
發射金屬、具有殺傷力之空氣長槍罪及殺人未遂罪二罪間，犯意
各別，行為互殊，觸犯構成要件相異之罪名，應予分論併罰」（
見第一審判決第十一頁第十九至二七行），與卷證資料即無不合
，亦無上訴意旨指稱之違法可言。茲上訴意旨對原審引用第一審
判決就此部分所為之論斷，既未依據卷內資料，具體指摘有如何
違背法令之情形，徒以本件殺人行為前尚未使用過前揭空氣長槍
，就持有該槍枝與殺人二行為應有修正前刑法牽連犯之裁判上一
罪關係云云，據以指摘原判決違法，係以片面主觀之說詞，對原
審採證認事之適法職權行使，并已於判決內說明之事項，漫事指
摘，復為單純之事實上爭辯，難認係適法之第三審上訴理由。其
餘上訴意旨所執各詞，第一審判決及原判決或已在理由中論斷綦
詳，並無上訴意旨所指之違法情形；或以自己之說詞，就與犯罪
構成要件無涉之枝節漫為單純之事實上爭辯，依首開說明，亦難
認係適法之第三審上訴理由。其上訴違背法律上之程式，應予駁
回。
據上論結，應依刑事訴訟法第三百九十五條前段，判決如主文。
中    華    民    國  九十八  年    三    月  二十六  日
                      最高法院刑事第六庭
                          審判長法官  謝  俊  雄
                                法官  陳  世  雄
                                法官  魏  新  和
                                法官  吳  信  銘
                                法官  徐  文  亮
      本件正本證明與原本無異
                                      書  記  官
中    華    民    國  九十八  年    三    月  三十一  日
                                                      V


司法院資訊處製作；財團法人民間司法改革基金會備份。
